【裁判字號】    99,交上易,89
【裁判日期】    990429
【裁判案由】    過失致死
【裁判全文】
臺灣高等法院刑事判決                99年度交上易字第89號
上  訴  人  臺灣基隆地方法院檢察署檢察官
被      告  丙○○
上列上訴人因被告過失致死案件，不服臺灣基隆地方法院98年度
交易字第99號，中華民國99年2月5日第一審判決（起訴案號：臺
灣基隆地方法院檢察署98年度偵字第1051、2230、2659號），提
起上訴，本院判決如下：
    主  文
原判決撤銷。
廖偉楝從事業務之人，因業務上之過失致人於死，處有期徒刑陸
月，如易科罰金，以新台幣壹仟元折算壹日。
    事  實
一、丙○○受僱為人修理機車為業，係從事為人修理機車為業務
    之人，其於民國（下同）97年11月10日下午15時40分許駕騎
    車牌號碼166─CFR號重型機車，拿修理機車材料要回店裡為
    顧客修理機車時，沿基隆市○○○路往俊賢路方向行駛，其
    原應注意機車行進中，行車速限應依速限標誌之規定，不得
    超速行駛及駕駛人應注意車前狀況，隨時採取必要安全措施
    。而依當時情形又無不能注意之情事，竟疏於注意，且以超
    逾時速50公里以上之速度行駛，迨其駛至明德一路200號前
    ，適被害人王允正違規徒步由其路右橫越明德一路，欲至路
    左之對面郵局，而已行入該道路上時，適見對向有大貨車行
    駛過來，其乃往回走，在行至內、外車道之分界線附近時；
    因丙○○超速行駛且未注意車前狀況，致閃避不及，機車擦
    撞到王允，王允倒地後，受有顱腦出血之傷害，經送醫後雖
    經實施腦部手術清除積血，惟延至98年2月26日，王允仍因
    車禍受創導致生理及代謝功能失衡，致繼發急性心肌梗塞而
    死亡。
二、案經被害人王允之子女甲○○、乙○○訴由基隆市警察局第
    三分局，經由臺灣基隆地方法院檢察署檢察官偵查及自動檢
    舉起訴。
    理  由
壹、程序方面：
    按被告以外之人於審判外之言詞或書面陳述，除法律有規定
    者外，不得作為證據；又被告以外之人於審判外之陳述，雖
    不符合同法第159條之1至第159條之4之規定，但經當事人於
    審判程序同意作為證據，法院審酌該言詞陳述或書面陳述作
    成時之情況，認為適當者，亦得為證據；又當事人、代理人
    或辯護人於法院調查證據時，知有第159條第1項不得為證據
    之情形，而未於言詞辯論終結前聲明異議者，視為有前項之
    同意，刑事訴訟法第159條第1項及第159條之5分別定有明文
    。查本判決下列所引用之各項證據方法之證據能力，當事人
    於本院審判期日中均未與爭執，且迄至言詞辯論終結前亦未
    再聲明異議，本院審酌該等言詞陳述及書面陳述作成時之情
    況，並無不宜作為證據之情事，依刑事訴訟法第159條之5之
    規定，自得作為證據，合先敘明。
貳、實體方面：
一、本件被害人王允因受被告駕駛之機車撞擊倒地後，受有顱腦
    出血之傷害，送醫後雖經實施腦部手術清除積血，惟延至98
    年2月26日，王允仍因車禍受創導致生理及代謝功能失衡，
    致繼發急性心肌梗塞而死亡等情，業據證人即被害人之子女
    乙○○、甲○○、王鴻林於偵查時證述明確，復有長庚紀念
    醫院入院紀錄、手術紀錄單、出院病歷摘要、診斷證明書、
    失能診斷證明書、處方病歷影本，及臺灣基隆地方法院檢察
    署檢察官勘驗筆錄、相驗筆錄、相驗屍體證明書、驗斷書等
    資料在卷可參。又臺灣基隆地方法院檢察署檢察官督同法醫
    師解剖被害人屍體結果，認為：「解剖情形：心包填塞。
    右心室游離壁急性梗塞，梗塞區域組織壞死破裂。陳舊
    右側腦外傷，兩側水腫，引流術後。鑑定結果：死者王允，
    79 歲男性，因右心室游離壁急性心肌梗塞破裂，導致心包
    填塞死亡，死亡方式為自然死亡。」、「研判意見：(1)死
    者王允，79歲男性，高血壓及糖尿病。於民國97年11月10日
    過馬路時遭機車碰撞，至98年2月26日死亡。其外傷主要在
    頭部，有外傷性硬腦膜下腔與蜘蛛網膜下腔出血，及延遲性
    腦內出血。(2)因死者自車禍發生至死亡，其間約僅3個月半
    。據家屬陳述，死者車禍以後『生活完全要靠旁人專門照顧
    』，『身體狀況有異常，無法正坐，眼睛緊閉，眼睛往上吊
    』。死者因車禍，造成頭部外傷，神經系統受創失能，此有
    可能導致生理與代謝功能失衡與異常，與繼發之右心室游離
    壁（右心室前面近心尖處）急性心肌梗塞破裂之間，無法完
    全排除具有關係的可能性。研判結果：死者王允，79歲男
    性，為行人，遭機車撞擊，導致顱腦出血。死者後來繼發急
    性心肌梗塞、心臟破裂、心包填塞而死亡，死亡方式為『自
    然死』應屬合理，然因死者車禍後，神經系統受創失能，此
    亦有可能導致生理與代謝功能失衡與異常，與繼發之急性心
    肌梗塞破裂間，無法完全排除具有因果關係的可能性，亦即
    ，無法完全排除死亡方式為『意外』之可能。」等節，有法
    務部法醫研究所98年4月29日法醫理字第0980001147號函暨
    法務部法醫研究所（98）醫剖字第0981100599號解剖報告書
    、（98）醫鑑字第0981100669號鑑定報告書、及98年8月24
    日法醫理字第098 0002 536號函暨法醫所98醫文字第09811
    01501號文書審查鑑定書在卷可參。換言之，被害人王允死
    亡與本件車禍自具有相當之因果關係。
二、本案肇事地點係在基隆市七堵區○○○路200號前，經臺灣
    基隆地方法院檢察署檢察官於98年5月27日勘驗現場之情形
    ：「(1)命被告指出當時碰撞處，被告騎機車撞擊被害人地點
    為基市七堵區○○○路200號前昇品蛋糕店前，內外側白線
    上。(2)該路段限速時速50公里，靠近七堵車站站牌處之路燈
    懸掛有限速50公里之限速標誌，命警拍照。(3)自治北街與明
    德一路路口有地下人行道。現場自治北街有地下人行道可穿
    越明德一路。明德一路上無繪製斑馬線可供行走。(4)現場路
    段並無設置超速違規照相之設施，也無設置監視錄影鏡頭。
    (5)肇事現場路面並未發現留有煞車機車痕。」等情；另依卷
    附現場圖示及照片顯示：被告丙○○重機車已移離不在現場
    圖上，現場圖上有重機車煞車痕長4.5公尺，接著刮地痕長
    4.8 公尺均在外側車道，煞車痕起、終點距分道線均為0.5
    公尺，煞車痕起點在明德一路200號北側接近200號（水平距
    離未丈量），刮地痕起、終點距分道線分別為0.5公尺、0.6
    公尺，刮地痕終點距人行地下道22.8公尺；且依肇事路段速
    限50公里，其安全煞車距離（反應距離+煞車距離）為24.5
    公尺。故本案被害人王允，顯有未行走人行地下道，逕行在
    分向限制線路段穿越道路被撞（違反道路交通安全規則第13
    4條第1項第1、3款之規定）之事實；又被告駕機車經過肇事
    現場時，天雨路滑，於見前有被害人步行穿越道路，竟漫不
    在意，未予減速，仍以時速50公里至60公里，逾越速限之高
    速急駛，致擦撞被害人，引起死亡之結果，雖被害人亦與有
    過失，惟被告仍應負刑法過失致死之罪責。
三、至臺灣省基宜區車輛行車事故鑑定委員會98年4月14日分析
    意見書分析意見，固認定：「本肇事案，當事人王允已死亡
    ，僅丙○○警（檢）訊筆錄，依卷內有跡證資料研判：一、
    行人王允，未行走人行地下道逕行在分向限制線路段穿越道
    路被撞有違道路交通安全規則第134條第1項第1、3款之規定
    。二、延續前述：丙○○駕駛重機車，至肇事地，發現行人
    王允由右至左穿越道路時預見距離在安全煞車距離內，屬難
    以防範，應無肇事因素，惟超速行駛有違規定。」，此有該
    鑑定委員會98年4月14日分析意見書附卷可資佐證（98偵字
    1051號卷第38頁正背面）；惟前開臺灣省基宜區車輛行車事
    故鑑定委員會之鑑定，就車禍發生原因而，其所根據者為被
    害人王允之子乙○○及被告之供述，即：「乙○○應訊：
    我父親當時是要去七堵郵局，由明德一路200號往對向（七
    堵郵局）行走。被告在警訊時供稱：『車速50─60公里，
    沿明德一路往汐止方向行駛外車道，至肇事地點，綠燈剛起
    步直行時，行人從右側要穿越道路，發現行人時已來不及煞
    車，有向左閃避，右後照鏡與人行人擦撞肇事，撞擊部位為
    右後照鏡，發現危險離對方約5公尺。』，及應檢訊供稱：
    『．．．王允從我右邊衝過來，王允沒有走斑馬線。』。」
    （參見前開臺灣省基宜區車輛行車事故鑑定委員會98年4月1
    4日分析意見書及臺灣省車輛行車事故覆議鑑定委員會99年1
    月8日覆議意見書）；亦即以被害人王允之子乙○○所陳被
    害人當時係要穿過道路，及被告所陳：被害人王允由道路右
    邊衝過來，被告來不及煞車及閃避為論據。但查：
  (一)被害人王允在事發後警員於97年11月10日下午17時25分，在
    基隆長庚醫院做道路交通事故談話紀錄表時，曾陳稱：「肇
    事前本人於明德一路（郵局）對面馬路往郵局方向穿越道路
    行走，本人行到大馬路時，發現大卡車，於是又往回走，就
    與他車（指被告之機車）擦撞肇事。」等詞（參見偵查卷第
    13頁）。嗣後直至被害人王允在98年2月26日去世之時止，
    均未再應訊並製作筆錄。
  (二)按前開被害人王允之談話內容，係其生前唯一之一次應訊，
    且係在事發當天即97年11月10日下午15時40分後，不到2小
    時之內所為之談話記錄，應較符合其本意，及車禍發生時，
    其行動之情形。又被告在警員做道路交通事故談話紀錄表時
    ，被告並未供述被害人王允當時有「從被告右邊衝過來」之
    情形（參見偵查卷第10頁），其迨98年3月18日，被害人王
    允已經死亡，檢察官訊問時，才供述：「（為何會跟行人王
    允發生碰撞？）因為王允突然從我右邊衝出來才撞到的。」
    （偵查卷第32頁），難無事後因知悉被害人已因車禍死亡，
    其為諉避刑責，而故為脫罪之詞之虞，是其在偵查中所供是
    否真實可採，頗值生疑。另再依車禍發生之現場觀之，發生
    擦撞之位置係在內、外車道分界線之靠外側0.5公尺處，被
    害人王允所稱其係看見對向有大卡車，故往回走乙節，並非
    不可能，核與常理無違。惟前開鑑定委員會在鑑定時，並未
    考慮前開被害人在警員最初訊問時之供述內容，亦未說明為
    何未採被害人事發同一天應訊時所供證之當時情形，遽予片
    面採信被告在檢察官偵查時所供，而為被告有利之認定，不
    無可議。是前開鑑定委員會之鑑定，如無其他證據資料予以
    補強其可信性，自不宜採為認定本件交通事故肇事責任之論
    據。
四、又臺灣省車輛行車事故覆議鑑定委員會99年1月8日覆議意見
    書就本件交通事故之肇事分析，雖記載：「伍、肇事分析：
    一、跡證與研折：依據(一)王君97.11.10警訊稱略以：『肇事
    前本人於明德一路郵局對面馬路往郵局方向穿越道路行，本
    人行走到大馬路時發現大卡車，於是本人又往回走，就與他
    車擦撞肇事』，廖君97.11.10警訊稱略以：『我車沿明德一
    路外側車道往汐止方向行駛，至肇事地點行人從我車右側要
    穿越道路，本人發現行人時已經來不及煞車，但有向左側閃
    避，以致我車右後照鏡與行人擦撞肇事』（顯示：1、二君
    所稱之肇事經過相符。2、行人王君係於穿越車道中發生肇
    事。）。(二)警方事故調查報告及現場、車損照片所示：1 、
    肇事時、地為天候雨天、日間自然光線、劃設分向限制線之
    雙向四車道。2、肇事後廖君重機車煞車痕（長4.5公尺）與
    刮地痕（長4.8公尺）遺留於向北外側車道內。3、機車刮地
    痕終點距地下道22.8公尺。（研析顯示：1、行人王君係於
    距離地下道100公尺範圍內劃設分向限制線之路段穿越車道
    途中發生碰撞。2、碰撞地點應位於向北外側車道內。）等
    跡證資料，綜上研析：(一)行人王君雨天於肇事地，違規於距
    離地下道100公尺範圍內劃設分向限制線之路段穿越車道時
    ，疏未注意看清左右無來車小心穿越，致於穿越道路途中發
    生肇事，有違道路交通安全規則第134條第1、3、6款之規定
    。(二)廖君重機車雨天行經肇事地，突遇行人自其右側步入其
    行駛之車道內，致煞車不及撞及行人肇事，屬難以防範。
    二、佐證資料：警繪現場圖、應訊筆錄、卷附照片。三、路
    權歸屬：行人在設有行人穿越道、人行天橋或人行地道之
    100 公尺範圍內、劃有分向限制線路段不得穿越道路，且穿
    越道路時應注意看清左右無來車，始可小心迅速穿越。四、
    法規依據：道路交通安全規則第134條第1、3、6款。陸、其
    他：另丙○○超速行駛（警、庭訊承稱），有違道路交通管
    理處罰條例第40條之規定。柒、覆議意見：行人王允，雨天
    違規於距離地下道100公尺範圍內劃設分向限制線路段穿越
    車道時，疏未注意看清左右無來車小心穿越，為肇事原因。
    二、丙○○無肇事因素。另超速行駛，有違規定。」云云，
    此有臺灣省車輛行車事故覆議鑑定委員會99 年1月11日覆議
    字第996200058號函暨函附覆議字第981768 號覆議意見書在
    卷（98交易字99號卷第35-36頁）可稽；但查：
（一）該覆議意見書引用王允警詢所稱：行走到大馬路時發現有
      大卡車，於是又往回走等語；然又認定往允係自被告之右
      側步入車道云云，已顯有矛盾。
（二）本件由前開道路狀況及現場所留之痕跡，暨擦撞之位置以
      觀，該道路甚為寬敞，擦撞處距離道路右邊之道路邊緣尚
      有5.6公尺（即外側車道3.2公尺+外側車道至道路邊緣距
      離2.6公尺－0.5公尺《內外側分界線距擦撞處之距離》＝
      5.6公尺）之距離，以當時係值下午15時40分之白天，光
      線為白天自然光線，復係市區○○○道路，且路面無缺陷
      ，路況為無障礙物等情況而言，以被告年僅23歲、身強力
      壯復健康，眼睛並無何異樣，其於駕駛機車經過事發地點
      時，依之常理，應當注意且能看到車前有行人在穿越道路
      ，而事先為應變之措施甚明。再者，事發時，被害人王允
      年已78歲（係19年6月11日出生）身體活動能力已不及年
      輕人俐落，被害人王允是否能以如被告所辯以「衝」之方
      式，由道路右邊衝出來，以致被告會來不及發覺及閃避，
      頗堪存疑，足徵被告在偵查時之辯解，顯然不實而難予採
      信。
（三）另依據卷附道路交通事故現場圖所示，有重機車煞車痕長
      4.5公尺，接著刮地痕長4.8公尺均在外側車道，煞車痕起
      、終點距分道線均為0.5公尺，煞車痕起點在明德一路200
      號北側接近200號（水平距離未丈量），刮地痕起、終點
      距分道線分別為0.5公尺、0.6公尺，刮地痕終點距人行地
      下道22.8公尺，煞車痕、刮地痕均在外側車道，且煞車痕
      為直線，並無向左、右偏斜之情形，刮地痕則略有往右偏
      斜之情形。衡情，若被告所辯稱突見王允自右側路邊穿越
      馬路且向左閃避等語屬實，則現場之煞車痕、刮地痕情況
      應非如現場圖所示之情形，顯見被告之供述與事實不符，
      本件被害人王允於事故發生前因穿越馬路即行走於被告視
      線前方道路上，被告竟未注意車前狀況並超速行駛，更於
      發現王允時未予閃避以避免事故之發生，其行為顯有過失
      。
（四）關於被告在事發時之車速而言，其在警員對其初次訊問時
      陳稱：「（車禍當時行車速率多少？）50─60公里／小時
      。」，其於檢察官偵查時復為時速50至60公里之供述（參
      見偵查卷第10頁、第32頁），顯然被告當時已有超速之情
      形。另依據97年11月10日車禍發生後警員於基隆長庚醫院
      製作之王允道路交通事故談話紀錄表記載：「肇事前本人
      於明德一路（郵局）對面馬路往郵局方向穿越道路行走，
      本人行走到大馬路時發現大卡車，於是本人又往回走，就
      與他車擦撞肇事」等語，則事故發生前，王允應已橫越馬
      路而行走在被告視線前方之車道上，而非如被告所言遽從
      被告行車方向右側路邊橫越馬路。王允於事故發生前已在
      被告視線前方之車道上，則被告若未超速行駛，且有注意
      車前狀況，應可及早在安全煞車距離內減速、煞車或閃避
      以避免本件車禍事故之發生，但其竟以時速50至60公里之
      超速行駛，且未注意車前狀況，以致在距離王允5公尺處
      才發現王允於道路中，因而煞車不及撞擊王允，其駕駛行
      為當有過失，且與被害人之受傷因而死亡，要有相當因果
      關係甚明，何能謂「廖君重機車雨天行經肇事地，突遇行
      人自其右側步入其行駛之車道內，致煞車不及撞及行人肇
      事，屬難以防範」？況機車駕駛人逢天雨路滑時，本應小
      心駕駛，以策安全，何可不顧天候不良狀況，冒然以高速
      且超過速限之情形疾馳？參以被告於本院自承：當天我是
      要趕時間，客人機車壞掉要趕快修理等語，益見被告為趕
      時間超速行駛且未注意車前狀況而肇事，顯有過失。
（五）綜上，前開臺灣省車輛行車事故覆議鑑定委員會之覆議意
      見，顯有未妥，本院不予採為認定肇事責之論據，附此敘
      明。
五、綜上所述，被告犯行罪證明確，已堪認定，應予依法論科。
    查，被告在本院審理時稱：「（問：你當天騎機車作何事？
    ）我去拿機車材料。」、「（問：當時做何職業？）當時修
    機車，我是受人僱用，拿材料是要回店裡。」、「（問：你
    平常上班常常出去拿材料？）偶而會騎車出去，客人有急用
    ，就會趕著去拿。」、「（問：你平常騎車都這麼快？）沒
    有，當天我是要趕時間，客人機車壞掉要趕快修理。」等語
    （本院99年4月15日審理筆錄），顯見被告在車禍發生時，
    係為從事修理機車業務之人而在從事業務時，因過失發生本
    件車禍，是核其所為，係犯刑法第276條第2項之業務過失致
    人於死罪，公訴人認係犯刑法第276條第1項之普通過失致死
    罪，不無誤會，其起訴法條應予變更。
六、原審疏未詳察，遽為被告無罪之諭知，要有未當。本件公訴
    人之上訴意旨亦執此指摘原判決不當，為有理由，應由本院
    予以撤銷改判。爰審酌被告於事後否認過失，毫無悔意，復
    未與被害人家屬成立民事和解，賠償損害，及被害人與有過
    失與被告之過失程度等一切情狀，量處如主文第二項所示之
    刑，並諭知有期徒刑如易科罰金之折算標準如主文所示，以
    示懲儆。
據上論斷，應依刑事訴訟法第369條第1項前段、第364條、第299
條第1項前段、第300條，刑法第276條第2項、第41條第1項前段
，刑法施行法第1條之1第1項、第2項，判決如主文。
本案經檢察官劉斐玲到庭執行職務。
中    華    民    國    99    年    4     月    29    日
            刑事第十六庭審判長法  官  陳晴教
                              法  官  王敏慧
                              法  官  許增男
以上正本證明與原本無異。
如不服本判決，應於收受送達後10日內向本院提出上訴書狀，其
未敘述上訴之理由者並得於提起上訴後10日內向本院補提理由書
（均須按他造當事人之人數附繕本）「切勿逕送上級法院」。
                              書記官  廖麗蓮
中    華    民    國    99    年    4     月    29    日
附錄：本案論罪科刑法條全文
刑法第276條（過失致死罪）：
因過失致人於死者，處二年以下有期徒刑、拘役或二千元以下罰
金。
從事業務之人，因業務上之過失犯前項之罪者，處五年以下有
期徒刑或拘役，得併科三千元以下罰金。

司法院資訊處製作；財團法人民間司法改革基金會備份。
